臺灣臺北地方法院刑事判決
110年度審訴字第1442號
公  訴  人  臺灣臺北地方檢察署檢察官
被      告  彭俊文



上列被告因詐欺等案件，經檢察官提起公訴（110年度偵字第111
55、15061號），被告於準備程序中就被訴事實為有罪之陳述，
經本院告以簡式審判程序之旨，並聽取當事人之意見後，經本院
合議庭裁定，由受命法官獨任行簡式審判程序，並判決如下：
    主      文
彭俊文犯如附表所示之罪，各處如附表所示之刑。有期徒刑部分
，應執行有期徒刑伍月；併科罰金部分，應執行罰金新臺幣壹萬
元，罰金如易服勞役，以新臺幣壹仟元折算壹日。
扣案RedmiNote廠牌之行動電話壹支（內含門號○○○○○○○○○○號SIM
卡）沒收。
    事實及理由
一、按簡式審判程序之證據調查，不受第159條第1項之限制，刑
    事訴訟法第273條之2定有明文，是於行簡式審判程序之案件
    ，被告以外之人於審判外之陳述，除有其他不得做為證據之
    法定事由外，應認具有證據能力，合先敘明。
二、本件犯罪事實及證據，除犯罪事實欄一第4行「彭俊文竟共
    同意圖為自己不法之所有」補充更正為「彭俊文竟與楊光正
    共同意圖為自己不法所有，而基於詐欺取財及洗錢之犯意聯
    絡」，犯罪事實欄一第15行至16行「30,000元至古詩筠前開
    郵局帳戶」更正為「29,985元（前開金額總計144,086元）
    至古詩筠前開郵局帳戶，旋遭前開詐欺集團不詳成員提領其
    中60,000元、24,000元、20,000元（前開提領金額總計104,
    000元，前開古詩筠郵局帳戶中尚有40,088元未及提領遭圈
    存），以此方式製造金流之斷點，而隱匿該犯罪所得部分款
    項之去向」，犯罪事實欄二第1行「古詩筠、」部分刪除；
    證據部分補充「被告與『楊光正』之Telegram對話紀錄、超商
    取貨資訊截圖1份（見110年度偵字第11155號卷第47至49頁
    ）」、「中華郵政股份有限公司110年11月10日儲字第11009
    15291號函暨其附件古詩筠郵局帳戶（帳號：0000000-00000
    00）歷史交易清單1份（見本院卷第69至71頁）」及被告彭
    俊文於本院準備程序及審理中之自白外，均引用如附件所示
    檢察官起訴書之記載。
三、應適用之法律及科刑審酌事由
㈠、按洗錢防制法業於民國105年12月28日修正公布，並於106年6
    月28日生效施行（下稱新法）。修正前該法（下稱舊法）將
    洗錢行為區分為將自己犯罪所得加以漂白之「為自己洗錢」
    及明知為非法資金，卻仍為犯罪行為人漂白黑錢之「為他人
    洗錢」兩種犯罪態樣，且依其不同之犯罪態樣，分別規定不
    同之法定刑度。惟洗錢犯罪本質在於影響合法資本市場並阻
    撓偵查，不因為自己或為他人洗錢而有差異，且洗錢之行為
    包含處置（即將犯罪所得直接予以處理）、多層化（即為使
    偵查機關難以追查金流狀況，以迂迴層轉、化整為零之多層
    化包裝方式，掩飾或隱匿特定犯罪所得）及整合（即收受、
    持有或使用他人犯罪所得，使該犯罪所得披上合法之外衣，
    回歸正常金融體系）等各階段行為，其模式不祗一端，上開
    為自己或為他人洗錢之二分法，不僅無助於洗錢之追訴，且
    徒增實務上事實認定及論罪科刑之困擾。為澈底打擊洗錢犯
    罪，新法乃依照國際防制洗錢金融行動工作組織（Financia
    lActionTaskForce，下稱FATF）40項建議之第3項建議，並
    參採聯合國禁止非法販運麻醉藥品和精神藥物公約及聯合國
    打擊跨國有組織犯罪公約之洗錢行為定義，將洗錢行為之處
    置、多層化及整合等各階段，全部納為洗錢行為，而於新法
    第2條規定：「本法所稱洗錢，指下列行為：一、意圖掩飾
    或隱匿特定犯罪所得來源，或使他人逃避刑事追訴，而移轉
    或變更特定犯罪所得。二、掩飾或隱匿特定犯罪所得之本質
    、來源、去向、所在、所有權、處分權或其他權益者。三、
    收受、持有或使用他人之特定犯罪所得。」以求與國際規範
    接軌，澈底打擊洗錢犯罪。又因舊法第3條所規範洗錢犯罪
    之前置犯罪門檻，除該條所列舉特定嚴重危害社會治安及經
    濟秩序之犯罪暨部分犯罪如刑法業務侵占等罪犯罪所得金額
    須在新臺幣（下同）5百萬元以上者外，限定於法定最輕本
    刑為5年以上有期徒刑以上刑之「重大犯罪」，是洗錢行為
    必須以犯上述之罪所得財物或財產上利益為犯罪客體，始成
    立洗錢罪，過度限縮洗錢犯罪成立之可能，亦模糊前置犯罪
    僅在對於不法金流進行不法原因之聯結而已，造成洗錢犯罪
    成立門檻過高，洗錢犯罪難以追訴。故新法參考FATF建議，
    就其中採取門檻式規範者，明定為最輕本刑為6個月以上有
    期徒刑之罪，並將「重大犯罪」之用語，修正為「特定犯罪
    」；另增列未為最輕本刑為6個月以上有期徒刑之罪所涵括
    之違反商標法等罪，且刪除有關犯罪所得金額須在5百萬元
    以上者，始得列入前置犯罪之限制規定，以提高洗錢犯罪追
    訴之可能性。從而新法第14條第1項所規範之一般洗錢罪，
    必須有第3條規定之前置特定犯罪作為聯結，始能成立。例
    如詐欺集團向被害人施用詐術後，為隱匿其詐欺所得財物之
    去向，而令被害人將其款項轉入該集團所持有、使用之人頭
    帳戶，並由該集團所屬之車手前往提領詐欺所得款項，檢察
    官如能證明該帳戶內之資金係本案詐欺之特定犯罪所得，即
    已該當於新法第14條第1項之一般洗錢罪；至若無法將人頭
    帳戶內可疑資金與本案詐欺犯罪聯結，而不該當第2條洗錢
    行為之要件，當無從依第14條第1項之一般洗錢罪論處，僅
    能論以第15條第1項之特殊洗錢罪。至於往昔實務認為，行
    為人對犯特定犯罪所得之財物或利益作直接使用或消費之處
    分行為，或僅將自己犯罪所得財物交予其他共同正犯，祗屬
    犯罪後處分贓物之行為，非本條例所規範之洗錢行為，惟依
    新法規定，倘行為人意圖掩飾或隱匿特定犯罪所得來源，而
    將特定犯罪所得直接消費處分，甚或交予其他共同正犯，或
    由共同正犯以虛假交易外觀掩飾不法金流移動，即難認單純
    犯罪後處分贓物之行為，應仍構成新法第2條第1或2款之洗
    錢行為。申言之，洗錢之定義，在新法施行後，與修正前規
    定未盡相同，因此是否為洗錢行為，自應就犯罪全部過程加
    以觀察，以行為人主觀上具有掩飾或隱匿其特定犯罪所得或
    變得之財產或財產上利益，與該特定犯罪之關聯性，使其來
    源形式上合法化，或使他人逃避刑事追訴、處罰之犯罪意思
    ，客觀上有掩飾或隱匿特定犯罪所得之財物或財產上利益之
    具體作為者，即屬相當（最高法院108年度台上字第3585、2
    299號、109年度台上字第1641、947號刑事判決意旨參照）
    。查本案被害人匯入被告彭俊文收取而交付予楊光正使用之
    金融帳戶內之款項，嗣由不詳詐欺集團成員將金融帳戶內部
    分款項提領後，已無從追查該部分遭提領款項之流向，使該
    詐欺所得款項之去向不明，客觀上已製造該詐欺犯罪所得金
    流斷點，達成隱匿犯罪所得之效果，妨礙該詐欺集團犯罪之
    偵查，自構成洗錢防制法第2條第2款「掩飾或隱匿特定犯罪
    所得之本質、來源、去向、所在、所有權、處分權或其他權
    益者」之洗錢行為甚明。
㈡、是核被告所為，均係犯刑法第339條第1項之詐欺取財罪及洗
    錢防制法第14條第1項之洗錢罪。至於古詩筠、蔡怡雯部分
    ，並非本案起訴犯罪事實之範圍，業經公訴檢察官當庭敘明
    。
㈢、變更起訴法條部分
    起訴意旨雖認被告就本案詐欺犯行部分，係涉犯刑法第339
    條之4第1項第2款（起訴書論罪意旨漏載第1項，業經檢察官
    當庭更正）之三人以上共同詐欺取財罪嫌，公訴檢察官亦認
    依被告供述：楊光正的行為舉止讓其覺得是詐欺集團的成員
    等語，可認定被告所參與之詐欺行為應為三人以上共同犯之
    等語。惟查被告於本案偵查及審理中均供稱：除了楊光正外
    伊都沒有接觸任何人等語明確（見110年度偵字第15061號卷
    第11頁，本院卷第121頁），尚乏積極證據證明被告確實知
    悉楊光正之共犯人數，自難論以三人以上之加重詐欺取財之
    共同正犯。起訴書認被告本案所為，係犯刑法第339條之4第
    1項第2款之加重詐欺取財罪嫌，容有誤會，惟因二者基本社
    會事實係屬同一，爰依法變更起訴法條。
㈣、被告與楊光正間，就本案上揭犯行，具有相互利用之共同犯
    意，並各自分擔部分犯罪行為，故其等就前揭犯行具有犯意
    聯絡及行為分擔，應論以共同正犯。又行為人參與共同之謀
    議後擬脫離犯罪者，如於著手前對其他共同正犯已提供物理
    上之助力，或強化心裡上之犯意，則須在客觀上明確解除前
    述對其他共同正犯之影響力，而切斷與其他共同正犯嗣後遂
    行犯罪結果之相當因果關係者，始得對該犯罪之結果免責，
    而不論以該罪之共同正犯（最高法院100年度台上字第5925
    號、106年度台上字第3352號判決意旨參照）。是本件被告
    雖於110年3月22遭員警查獲，惟其已交付共犯之金融帳戶仍
    供本案犯行使用，是被告僅單純停止自己之行為，並未採取
    防止犯行繼續發生之措置，既未拭去先前所創造出之犯行促
    進作用，或解消先前形成共同正犯關係之心理、物理影響力
    ，自仍應就共犯後續實施之洗錢及詐欺行為與結果，負共同
    正犯責任，附此敘明。
㈤、被告如附表所示，分別係以一行為同時觸犯刑法第339條第1
    項之詐欺取財罪及洗錢防制法第14條第1項之洗錢罪，為想
    像競合犯，應依刑法第55條規定，分別從一重依洗錢防制法
    第14條第1項之洗錢罪處斷。
㈥、被告所犯如附表所示之各次犯行，犯意各別、行為互殊，應
    分論併罰。
㈦、又被告於本院準備程序及審理中就本案洗錢部分自白犯罪，
    應依洗錢防制法第16條第2項減輕其刑。
㈧、爰以行為人之責任為基礎，審酌被告負責收取裝有金融帳戶
    存摺、提款卡包裹後，再將包裹轉交以供被害人轉入款項之
    犯罪情節，兼衡被告於本院準備程序及審理中坦承犯行之犯
    後態度，自述目前經濟狀況不佳而未與告訴人王昱翔、董哲
    語和解賠償，並參酌被告國中畢業之智識程度，自述目前無
    業，生活來源仰賴父親協助之生活狀況（見本院卷第164頁
    ）等一切情狀，量處如主文第一項所示之刑，並就併科罰金
    部分諭知易服勞役之折算標準，以示懲儆。
四、沒收部分
㈠、扣案RedmiNote行動電話1支（門號0000000000、IMEI：00000
    0000000000），係被告個人所有，業據其於警詢時供陳明確
    （見110年度偵字第11155號卷第19頁），而查前開工作機內
    確有被告與其共犯楊光正對話及楊光正所提供領取裝有人頭
    帳戶包裹資訊之通聯紀錄，有被告與「楊光正」之Telegram
    對話紀錄、超商取貨資訊截圖1份在卷可稽（見110年度偵字
    第11155號卷第47至49頁），堪認係被告所有而供其本案犯
    行所使用，爰依刑法第38條第2項前段規定諭知沒收。
㈡、又被告供稱：伊於3月21日遭員警查獲後就沒有跟楊光正聯繫
    ，也未取得報酬等語（見本院卷第163頁），而查卷內復無
    其他證據證明被告有犯罪所得，自無從為沒收之諭知，併予
    敘明。
五、不另為無罪部分
    起訴意旨雖認被告前開行為另涉犯組織犯罪防制條例第3條
    第1項後段之參與犯罪組織罪嫌。惟查，本案尚乏積極證據
    證明被告知悉楊光正之共犯人數，業經本院認定如前，自難
    認被告所為已與組織犯罪防制條例第2條第1項犯罪組織指3
    人以上之構成要件相符，惟因此部分與被告上開有罪部分，
    有想像競合犯之裁判上一罪關係，爰不另為無罪之諭知。
據上論斷，應依刑事訴訟法第273條之1第1項、第299條第1項前
段、第310條之2、第454條第2項、第300條，洗錢防制法第14條
第1項、第16條第2項，刑法第11條前段、第339條第1項、第28條
、第55條、第42條第3項前段、第38條第2項前段，刑法施行法第
1條之1第1項，判決如主文。
本案經檢察官李巧菱提起公訴，檢察官謝雨青到庭執行職務。
中　　華　　民　　國　　111 　年　　4 　　月　　22　　日
                    刑事第二十庭法  官    謝欣宓
上正本證明與原本無異。 
如不服本判決應於收受送達後20日內向本院提出上訴書狀，並應
敘述具體理由；其未敘述上訴理由者，應於上訴期間屆滿後20日
內向本院補提理由書（均須按他造當事人之人數附繕本）「切勿
逕送上級法院」。告訴人或被害人如對於本判決不服者，應具備
理由請求檢察官上訴，其上訴期間之計算係以檢察官收受判決正
本之日期為準。因疫情而遲誤不變期間，得向法院聲請回復原狀
。
                                書記官    朱俶伶　
中　　華　　民　　國　　111 　年　　4 　　月　　22　　日
附錄本案論罪科刑法條
洗錢防制法第14條
有第二條各款所列洗錢行為者，處7年以下有期徒刑，併科新臺
幣5百萬元以下罰金。
前項之未遂犯罰之。
前二項情形，不得科以超過其特定犯罪所定最重本刑之刑。
中華民國刑法第339條
（普通詐欺罪）
意圖為自己或第三人不法之所有，以詐術使人將本人或第三人之
物交付者，處5年以下有期徒刑、拘役或科或併科50萬元以下罰
金。
以前項方法得財產上不法之利益或使第三人得之者，亦同。
前二項之未遂犯罰之。
附表
編號 犯罪事實 罪名及宣告刑 一 王昱翔部分 彭俊文共同犯洗錢防制法第十四條第一項之洗錢罪，處有期徒刑肆月，併科罰金新臺幣伍仟元，罰金如易服勞役，以新臺幣壹仟元折算壹日。 二 董哲語部分 彭俊文共同犯洗錢防制法第十四條第一項之洗錢罪，處有期徒刑肆月，併科罰金新臺幣伍仟元，罰金如易服勞役，以新臺幣壹仟元折算壹日。 
附件
臺灣臺北地方檢察署檢察官起訴書
                                    110年度偵字第11155號
                                    110年度偵字第15061號
　　被　　　告　彭俊文　男　28歲（民國00年00月00日生）
　　　　　　　　　　　　住新北市○○區○○路0段000巷00弄
　　　　　　　　　　　　0○0號
　　　　　　　　　　　　國民身分證統一編號：Z000000000號
上列被告因詐欺等案件，已經偵查終結，認應提起公訴，茲將犯
罪事實及證據並所犯法條分敘如下：
　　　　犯罪事實
一、彭俊文於6、7年前，在電子遊藝場結識楊光正，自民國110
    年3月18日起受楊光正（另案偵辦中）雇用擔任領取包裹之
    工作，若能持卡成功提領款項，方可獲得提領總金額1％之報
    酬，彭俊文竟共同意圖為自己不法之所有，於民國110年3月
    21日22時9分許，由楊光正搭載彭俊文至臺北市○○區○○街0號
    ，由彭俊文下車徒步至臺北市○○區○○○路0段00○0號統一超商
    撫順門市領取古詩筠寄送、裝有帳號000-00000000000000號
    郵局帳戶之存摺、金融卡之包裹後，返回農安街4號楊光正
    駕駛、在該處等待之轎車後，將古詩筠寄送之包裹交給楊光
    正，該詐欺集團取得古詩筠前開郵局帳戶後，由該詐欺集團
    成員先後假冒電商客服人員致電王昱翔、董哲語，以解除轉
    帳、解除錯誤訂單等手法施以詐術，王昱翔、董哲語信以為
    真，各自於110年3月22日18時40分、50分許，匯款新臺幣幣
    （下同）49,989元、34,123元；110年3月22日19時47分、19
    時56分許，匯款29,989元、30,000元至古詩筠前開郵局帳戶
    。彭俊文再依楊光正指示於110年3月21日22時17分許，至臺
    北市○○區○○○路0段00號統一超商長城門市，領取蔡怡雯寄送
    、裝有帳號000-00000000000000號郵局帳戶之提款卡之包裹
    ，嗣因臺北市政府警察局中山分局於斯時接獲統一超商長城
    門市通報有疑似詐騙集團成員前來提領裝有提款卡之包裹而
    至長城門市查處，為警盤查而扣得裝有蔡怡雯上開提款卡之
    包裹1個及RedmiNote工作機1支（門號0000000000、IMEZ000
    000000000000）。
二、案經古詩筠、王昱翔、董哲語訴請臺北市政府警察局中山分
    局報告偵辦。
　　　　證據並所犯法條
一、證據清單及待證事實：
編號 證據名稱 待證事實 1 被告彭俊文於警詢及偵查中之自白 全部犯罪事實。 2 關係人古詩筠、蔡怡雯於警詢之供述 關係人古詩筠、蔡怡雯將裝有郵局帳戶之提款卡之包裹寄送至前述統一超商之事實。 3 告訴人王昱翔、董哲語於警詢之指訴 告訴人王昱翔、董哲語遭詐騙而匯款49,989元、34,123元；29,989元、30,000元至古詩筠前開郵局帳戶之事實。 4 派出所陳報單、受理各類案件紀錄表、受理詐騙帳戶通報警示簡便格式表、內政部警政署反詐騙諮詢專線紀錄表、網路銀行交易明細擷圖；派出所陳報單、受理詐騙帳戶通報警示簡便格式表、受理各類案件紀錄表、內政部警政署反詐騙諮詢專線紀錄表、自動櫃員機交易明細 告訴人王昱翔、董哲語遭詐騙而匯款49,989元、34,123元；29,989元、30,000元至古詩筠前開郵局帳戶之事實。 5 監視器翻拍照片13張 被告領取古詩筠、蔡怡雯寄送之包裹之事實。 6 自願受搜索同意書、搜索、扣押筆錄、扣押物品目錄表各1份 被告參與組織犯罪擔任取簿手之事實。 
二、核被告所為，係犯刑法第339條之4第2款加重詐欺取財、違
    反組織犯罪條例第3條第1項後段參與犯罪組織及洗錢防制法
    第2條第1、2款、第14條第1項一般洗錢等罪嫌。被告與楊光
    正間，有犯意聯絡及行為分擔，為共同正犯。被告以一行為
    觸犯前開數罪名，為想像競合犯，請從一重處斷。
三、依刑事訴訟法第251條第1項提起公訴。
　　此　致
臺灣臺北地方法院
中　　華　　民　　國　 110　　年　　8 　　月　　19 　 日
　　　　　　　　　　　　　　　檢　察　官  李 巧 菱
本件正本證明與原本無異
中　　華　　民　　國　 110　　年　  9　　 月　 　5　　日
                              書　記　官  賴 昀
附錄本案所犯法條全文：
中華民國刑法第339條之4
犯第 339 條詐欺罪而有下列情形之一者，處 1 年以上 7 年以
下有期徒刑，得併科 1 百萬元以下罰金：
一、冒用政府機關或公務員名義犯之。
二、三人以上共同犯之。
三、以廣播電視、電子通訊、網際網路或其他媒體等傳播工具，
    對公眾散布而犯之。
前項之未遂犯罰之。

洗錢防制法第2條
本法所稱洗錢，指下列行為：
一、意圖掩飾或隱匿特定犯罪所得來源，或使他人逃避刑事追訴
    ，而移轉或變更特定犯罪所得。
二、掩飾或隱匿特定犯罪所得之本質、來源、去向、所在、所有
    權、處分權或其他權益者。
三、收受、持有或使用他人之特定犯罪所得。

洗錢防制法第14條
有第二條各款所列洗錢行為者，處 7 年以下有期徒刑，併科新
臺幣 5 百萬元以下罰金。
前項之未遂犯罰之。
前二項情形，不得科以超過其特定犯罪所定最重本刑之刑。

組織犯罪防制條例第3條
發起、主持、操縱或指揮犯罪組織者，處 3 年以上 10 年以下
有期徒刑，得併科新臺幣 1 億元以下罰金；參與者，處 6 月以
上 5 年以下有期徒刑，得併科新臺幣 1 千萬元以下罰金。但參
與情節輕微者，得減輕或免除其刑。
具公務員或經選舉產生之公職人員之身分，犯前項之罪者，加重
其刑至二分之一。
犯第 1 項之罪者，應於刑之執行前，令入勞動場所，強制工作
，其期間為 3 年。
前項之強制工作，準用刑法第 90 條第 2 項但書、第 3 項及第
98 條第 2 項、第 3 項規定。
以言語、舉動、文字或其他方法，明示或暗示其為犯罪組織之成
員，或與犯罪組織或其成員有關聯，而要求他人為下列行為之一
者，處 3 年以下有期徒刑，得併科新臺幣 3 百萬元以下罰金：
一、出售財產、商業組織之出資或股份或放棄經營權。
二、配合辦理都市更新重建之處理程序。
三、購買商品或支付勞務報酬。
四、履行債務或接受債務協商之內容。
前項犯罪組織，不以現存者為必要。
以第 5 項之行為，使人行無義務之事或妨害其行使權利者，亦
同。
第 5 項、第 7 項之未遂犯罰之。